---
title: "tree"
author: "Cristian_cervantes"
date: "2026-09-02"
output: html_document
---

## 🌳 Visualización de árboles filogenéticos

La **visualización** es clave en el análisis filogenético porque nos permite:

🔎 **Explorar** rápidamente la topología del árbol.\
🧩 **Manipular** el árbol para **resaltar procesos evolutivos** que podrían explicar su topología.\
📊 **Comunicar** resultados de manera clara.\
🖼️ **Generar figuras** listas para publicación.

En **R** contamos con dos enfoques principales:

## Visualización con `R base`

```{r}
library(tidyverse)
library(ggtree)
library(treeio)
library(ape)


# Archivo obtenido de iqtree 
f_raxml <- "../out/iqtree/concatenado/alacranes.contree"

# Lectura con ape
ml_phylo <- read.iqtree(f_raxml)

# geom_tiplab() agregra nombres de terminales
# size controla el tamaño del texto
ml_p <- ggtree(ml_phylo) 

ml_p +
  geom_tiplab()
```

## 📊 Estructura de un objeto `treedata`

Cuando cargamos un árbol generado por **IQ-TREE** con la función:

```{r}
# Estructura básica de un árbol phylo
str(ml_phylo)
```
obtenemos un objeto de clase `treedata`.

Este objeto guarda tanto la estructura del árbol como información adicional asociada a sus nodos.

### `@phylo`

Contiene el árbol en formato `phylo` de **ape**.

Dentro de este componente se encuentran:

- `tip.label`: nombres de las terminales.
- `edge`: conexiones entre nodos.
- `edge.length`: longitudes de las ramas.
- `Nnode`: número de nodos internos.
- `node.label`: etiquetas asociadas a los nodos.

Por ejemplo:

```{r}
ml_phylo@phylo$tip.label
```

muestra los nombres de las especies.

### `@data`

Contiene información adicional asociada a los nodos internos.

En este árbol aparecen:

```text
node
SH_aLRT
UFboot
```

donde:

- `node`: número del nodo interno.
- `SH_aLRT`: soporte SH-aLRT.
- `UFboot`: soporte Ultrafast Bootstrap.

Podemos consultarlo con:

```{r}
#  Transforma en un data.frame
ml_df <- ml_p$data

# Ver las primeras 10 lineas
head(ml_df, 10)
```

### `edge.length`

Las longitudes de rama se encuentran dentro de `@phylo`:

```r
ml_phylo@phylo$edge.length
```

En árboles de máxima verosimilitud suelen representar el número esperado de sustituciones por sitio.

### `tip.label`

Contiene los nombres de las terminales:

```r
ml_phylo@phylo$tip.label
```

Por ejemplo:

```text
Paravaejovis_schwenkmeyeri
Paravaejovis_spinigerus
Kuarapu_purhepecha
...
```
## 🖼️ Ajustar el lienzo: ejes, límites y márgenes

📐 **Cómo funcionan los ejes en ggtree**

-   **Eje X (`x`)** → representa la **distancia acumulada desde la raíz**.

    -   Si tu árbol es de Máxima Verosimilitud o inferencia bayesiana, X suele ser **sustituciones por sitio**.

    -   Si es ultramétrico (ej. BEAST), X puede interpretarse como **tiempo**.

-   **Eje Y (`y`)** → es un índice que asigna ggtree automáticamente a cada terminal, de arriba a abajo.

    -   No es biológico, solo indica la posición vertical de cada taxón.
    
```{r, message=FALSE, warning=FALSE, fig.width=8, fig.height=10, dpi=300}

# Rango en X (distancia/tiempo)
# xr → te dice de dónde a dónde llega el árbol en horizontal.
xr <- range(ml_df$x, na.rm = TRUE)

# Rango en Y (posición de tips/nodos)
# yr → te da el número mínimo y máximo de posiciones verticales (básicamente cuántos tips).
yr <- range(ml_df$y, na.rm = TRUE)

# 5% de aire a izquierda/derecha
pad_left  <- 0.05 * diff(xr)
pad_right <- 0.05 * diff(xr)

 ggtree(ml_phylo) +
  # Eje X visible y ajustado
  scale_x_continuous(
    name   = "Distancia (sust./sitio)", # cambia el nombre si es tiempo
    breaks = pretty(xr, n = 6),
    limits = c(xr[1] - pad_left, xr[2] + pad_right),
    expand = c(0, 0)  # usamos limits, no expand
  ) +
  # Eje Y visible con ticks
  scale_y_continuous(
    name   = "Número de taxa",
    breaks = pretty(yr, n = 5),
    expand = expansion(mult = c(0.02, 0.04))
  ) + 
  # Mostrar ticks y líneas (ggtree los oculta por default)
  theme(
    axis.line.y  = element_line(),
    axis.ticks.y = element_line(),
    axis.text.y  = element_text(size = 8),
    axis.title.y = element_text(size = 10),
    axis.line.x  = element_line(),
    axis.ticks.x = element_line(),
    axis.text.x  = element_text(size = 8),
    axis.title.x = element_text(size = 10)
    ) 
```

👉 Para que las **etiquetas no se corten**, el árbol sea **legible** y la figura mantenga proporciones al exportar.

🔑 Pasos básicos:

-   📐 Calcular rangos en `x` y `y` desde `ggtree(tr)$data`.

-   ➕ Agregar un poco de **aire a la derecha** (`pad_x`) para las etiquetas.

-   📏 Usar `scale_x_continuous` y `scale_y_continuous` con `expand=0` para fijar límites exacto

-   ✂️ `coord_cartesian(clip="off")` → deja que sobresalgan etiquetas largas.

-   ↔️ `plot.margin` → agrega margen extra si se cortan textos.

-   📊 `geom_treescale` → coloca una barra de escala en coordenadas reales.

👉 En pocas líneas: **controlas el espacio visible, evitas recortes y aseguras consistencia en tus figuras.**

```{r, message=FALSE, warning=FALSE, fig.width=8, fig.height=10, dpi=300}
# obtener el numero de terminales
ntips_s <- ml_df %>%
    filter(isTip == "TRUE") %>%
    nrow()

# Aire extra en X (5% del rango) para no cortar etiquetas
pad_x1 <- 0.05 * diff(xr)
pad_x2 <- 0.3 * diff(xr)


ml_p_adj <- ml_p +
  geom_treescale(y = -1.5, x = 0.12, width = 0.02) + # escala sustituciones por sitio.
  scale_x_continuous(limits = c(xr[1] - pad_x1, xr[2] + pad_x2),
                     expand = c(0, 0)) +   # Limites exactos sin padding automático
  scale_y_continuous(limits = c(-5, ntips_s + 3),
                     expand = c(0, 0)) +
  coord_cartesian(clip = "off") +          # Permitir etiquetas largas fuera del panel
  theme(plot.margin = margin(5.5, 25, 5.5, 5.5)) # Más aire a la derecha

ml_p_adj +
  geom_tiplab()
```
## 🛡️ Soportes de nodos en IQ-TREE

En un árbol inferido por **Máxima Verosimilitud (ML)** con **IQ-TREE**, los nodos internos pueden llevar distintos valores de soporte que permiten evaluar qué tan consistente es cada agrupación.

En esta práctica calculamos dos medidas:

- **SH-aLRT**
- **Ultrafast Bootstrap (UFBoot)**

Estas medidas no representan exactamente lo mismo, pero ambas ayudan a evaluar la **confianza de los clados** recuperados en el árbol.

### 🔹 SH-aLRT

El **SH-like approximate likelihood ratio test** evalúa si una rama interna está bien apoyada al comparar la hipótesis que contiene esa rama contra alternativas cercanas.

De forma práctica:

- **SH-aLRT ≥ 80** → soporte fuerte.
- **SH-aLRT < 80** → soporte más débil o incierto.

### 🔹 Ultrafast Bootstrap (UFBoot)

El **Ultrafast Bootstrap** es una aproximación rápida al bootstrap filogenético tradicional.

Se generan muchas réplicas de los datos y se evalúa con qué frecuencia aparece un clado en esas réplicas.

De forma práctica:

- **UFBoot ≥ 95** → soporte fuerte.
- **UFBoot < 95** → soporte más débil o incierto.

> Los valores de SH-aLRT y UFBoot no deben interpretarse con el mismo umbral.

En IQ-TREE es común reportar ambos soportes de forma conjunta, por ejemplo:

```text
95/98
```

donde:

```text
95 = SH-aLRT
98 = UFBoot
```

👉 Un nodo con valores altos en ambos criterios tiene un respaldo más sólido que uno apoyado únicamente por una de las dos medidas.

```{r, message=FALSE, warning=FALSE, fig.width=8, fig.height=10, dpi=300}
ml_p_adj +
  geom_tiplab() +
  geom_text2(
    aes(
      label = paste0(SH_aLRT, "/", UFboot),
      subset = !isTip & !is.na(SH_aLRT) & !is.na(UFboot)
    ),
    size = 2.5,
    vjust = -0.3,
    hjust = 1.2
  ) 
```

### B) Puntos según umbrales de UFBoot

Para simplificar la visualización podemos representar el soporte **Ultrafast Bootstrap (UFBoot)** mediante puntos:

- **UFBoot ≥ 95**: círculos negros → soporte fuerte
- **UFBoot 80–94**: círculos grises → soporte moderado
- **UFBoot < 80**: círculos blancos → soporte bajo

```{r, message=FALSE, warning=FALSE, fig.width=8, fig.height=10, dpi=300}
ml_p_adj <- ml_p_adj +

  # Negro: soporte fuerte
  geom_point2(
    aes(subset = !isTip & !is.na(UFboot) & UFboot >= 95),
    size = 2.5,
    shape = 16,
    color = "black"
  ) +

  # Gris: soporte moderado
  geom_point2(
    aes(subset = !isTip & !is.na(UFboot) &
                   UFboot >= 80 & UFboot < 95),
    size = 2.5,
    shape = 16,
    color = "grey40"
  ) +

  # Blanco: soporte bajo
  geom_point2(
    aes(subset = !isTip & !is.na(UFboot) & UFboot < 80),
    size = 2.5,
    shape = 21,
    fill = "white",
    color = "black"
  )

ml_p_adj +
  geom_tiplab() 
```


```{r}
taxonomia <- tibble(
  genus = c(
    "Vaejovis",
    "Smeringurus",
    "Paruroctonus",
    "Pseudouroctonus",
    "Kovarikia",
    "Konetontli",
    "Mesomexovis",
    "Chihuahuanus",
    "Thorellus",
    "Kuarapu",
    "Paravaejovis",
    "Serradigitus",
    "Uroctonites",
    "Uroctonus",
    "Hadrurus",
    "Diplocentrus",
    "Urodacus",
    "Scorpio",
    "Liocheles"
  ),
  family = c(
    "Vaejovidae",
    "Vaejovidae",
    "Vaejovidae",
    "Vaejovidae",
    "Vaejovidae",
    "Vaejovidae",
    "Vaejovidae",
    "Vaejovidae",
    "Vaejovidae",
    "Vaejovidae",
    "Vaejovidae",
    "Vaejovidae",
    "Vaejovidae",
    "Uroctoninae",
    "Hadruridae",
    "Diplocentridae",
    "Urodacidae",
    "Scorpionidae",
    "Hormuridae"
  )
)

datos_tips <- tibble(
  label = ml_phylo@phylo$tip.label
) |>
  mutate(
    genus = sub("_.*", "", label)
  ) |>
  left_join(
    taxonomia,
    by = "genus"
  )

datos_tips 
```

```{r, message=FALSE, warning=FALSE, fig.width=8, fig.height=10, dpi=300}
ml_p_tax <- ml_p_adj %<+% datos_tips

pal_family <- c(
  "Vaejovidae"    = "#507A8B",
  "Uroctoninae"   = "#8A9A5B",
  "Hadruridae"    = "#C68B59",
  "Diplocentridae"= "#9B6A8F",
  "Urodacidae"    = "#669966",
  "Scorpionidae"  = "#B56A6A",
  "Hormuridae"    = "#7A7A7A"
)

ml_p_tax +
  geom_tiplab(
    aes(
      fill = family,
      label = label
    ),
    color = "white",
    fontface = "bold",
    geom = "label",
    label.size = 0,
    label.padding = unit(0.12, "lines"),
    size = 4,
    show.legend = TRUE
  ) +
  scale_fill_manual(
    values = pal_family,
    na.value = "white",
    breaks = c(
      "Vaejovidae",
      "Uroctoninae",
      "Hadruridae",
      "Diplocentridae",
      "Urodacidae",
      "Scorpionidae",
      "Hormuridae"
    )
  ) +
  guides(
    fill = guide_legend(
      title = "Familia",
      override.aes = list(
        shape = 15,
        size = 4,
        label = NULL,
        colour = NA,
        stroke = 0
      ),
      label.hjust = 0,
      title.hjust = 0
    )
  ) +
  theme(
    legend.position = c(0.05, 0.93),
    legend.justification = c("left", "top"),
    legend.background = element_rect(
      fill = "white",
      color = "white"
    ),
    legend.title = element_text(
      size = 10,
      face = "bold"
    ),
    legend.text = element_text(
      size = 9,
      margin = margin(l = 0)
    )
  )
```